臺灣高等法院刑事裁定
110年度毒抗字第13號
抗  告  人  
即  被  告  鄭棕云



上列抗告人因聲請觀察勒戒案件，不服臺灣新北地方法院中華民
國109年11月20日裁定(109年度毒聲字第774號)，提起抗告，本
院裁定如下：
    主  文
抗告駁回。
    理  由
一、原裁定意旨略以：抗告人即被告甲○○（下稱抗告人）於民國109年2月6日下午3時至4時許間，在位於新北市○○區○○路0000號「美芙汽車旅館」內，將第二級毒品甲基安非他命、MDMA以熱水沖泡後飲用之方式施用第二級毒品甲基安非他命、MDMA之事實，業據抗告人於偵查中坦認不諱，且其於109年2月7日5時50分許為警採尿送驗結果，呈甲基安非他命、MDMA陽性反應之事實，有台灣尖端先進生技醫藥股份有限公司實驗室109年3月3日出具之濫用藥物檢驗報告（檢體編號：E0000000號）、勘察採證同意書、新北市政府警察局受採集尿液檢體人姓名及檢體編號對照表各1紙附卷可按（見毒偵卷第8至10頁），抗告人於前揭時、地施用第二級毒品甲基安非他命、MDMA之事實，應堪認定。又抗告人前無因施用毒品犯行經觀察勒戒或強制戒治之情，有本院被告前案紀錄表1份在卷足憑，而檢察官對於抗告人本件施用第二級毒品甲基安非他命、MDMA犯行，經裁量後未為附命戒癮治療之緩起訴處分，而聲請裁定令入勒戒處所施以觀察、勒戒，核屬檢察官裁量權之適法行使，尚無確切事證可認檢察官之判斷有何違背法令、事實認定錯誤或裁量出現重大明顯瑕疵之情事，是本件聲請於法要無不合，而依毒品危害防制條例第20條第1項、觀察勒戒處分執行條例第3條第1項規定，裁定抗告人入勒戒處所、觀察勒戒等語。
二、抗告意旨略以：依毒品危害防制條例相關修法意旨及最高法
    院大法庭109年台上大字第3826號裁定意旨，均認對於施用
    毒品者應視為病患性犯人，最佳處遇方式為治療，戒癮治療
    之效果大於觀察勒戒，並觀臺灣高等法院臺中分院109年抗
    字第818號刑事裁定，亦指出應先落實除刑不除罪，以司法
    監督施用毒品者機構外之社區戒癮治療為主，機構內之戒癮
    治療為輔，只有不願參與社區治療或治療無效者，始以監禁
    為最後手段。本案抗告人並無施用毒品之前科，且於檢警調
    查時，配合調查，坦認施用毒品，願意參與毒品減害戒癮治
    療計畫等，可認抗告人之態度良好，則採行醫院戒癮治療，
    替代監禁方式之觀察勒戒之執行，可使抗告人繼繼續正常工
    作，維持其社會、家庭之生活，即可達執行觀察、勒戒執行
    之相同目的，因此附戒癮治療之緩起訴處分，為合乎比例原
    則之手段，對於公共利益之維護並無妨礙，檢察官未考量新
    修正毒品危害防制條例第24條規定意旨，所應考量施用毒品
    者之成癮性、施用動機或生活環境等各有不同，竟在未徵詢
    抗告人意見下，不附理由，逕行提出對於抗告人人身自由限
    制較鉅之觀察勒戒，取代附命完成戒癮治療之緩起訴處遇，
    顯非對抗告人最佳之處遇方式，並致原審法院無從審查檢察
    官是否本諸職權妥為裁量。為保障施用毒品為病患性犯人之
    健康權，兼顧保護社會安全及正當法律程序，爰依法提起抗
    告，將原裁定撤銷發回臺灣新北地方法院等語。
三、按甲基安非他命、MDMA均為毒品危害防制條例第2條第2項第
    2款所規定之第二級毒品。次按犯該條例第10條第2項施用第
    二級毒品罪者，檢察官應聲請法院裁定，或少年法院（地方
    法院少年法庭）應先裁定，令抗告人或少年入勒戒處所觀察
    、勒戒，其期間不得逾2月，毒品危害防制條例第20條第1項
    定有明文。又觀察、勒戒係針對受處分人將來之危險所為預
    防、矯治措施之保安處分，以達教化與治療之目的，可謂刑
    罰之補充制度，毒品危害防制條例本身所規定之觀察、勒戒
    及強制戒治等保安處分，雖兼具自由刑之性質，卻有刑罰不
    可替代之教化治療作用，且觀察、勒戒既屬用以矯治、預防
    受處分人反社會性格，而具社會保安功能之保安處分，當無
    因受處分人之個人因素而免予執行之理。再者，毒品危害防
    制條例所規定之觀察、勒戒處分，立法意旨在幫助施用毒品
    者戒除毒癮，該處分性質非為處罰，而係為消滅行為人再次
    施用毒品之危險性，期能協助行為人戒除施用毒品之身癮及
    心癮措施；又觀察勒戒乃導入療程之觀念，屬於針對行為人
    將來危險所為預防、矯治措施之保安處分，可謂刑罰之補充
    制度，從而毒品危害防制條例所定觀察勒戒、強制戒治等處
    分雖不免拘束人身自由，卻兼具刑罰不可替代之教化治療作
    用，故針對行為人有利或不利之認定，端視何種程序得以幫
    助行為人戒除施用毒品，非可逕認緩起訴戒癮治療即對行為
    人較屬有利。況按現行毒品危害防制條例第24條第2項規定
    ，可知檢察官對於施用毒品案件，如為附命完成戒癮治療之
    緩起訴處分，嗣該緩起訴處分被撤銷確定，檢察官應直接起
    訴或聲請簡易判決處刑，而不得再向法院聲請觀察、勒戒；
    反之，如檢察官先向法院聲請觀察勒戒，並視有無繼續施用
    毒品傾向決定是否接受強制戒治，俟觀察勒戒完畢或強制戒
    治期滿後，最終均可獲得不起訴處分，是如將後續不能完成
    治療及司法追訴之潛在風險一併納入考量，附命完成戒癮治
    療之緩起訴處分實非必然有利。再現行毒品危害防制條例第
    24條就「初犯」或「3年後再犯」之處遇採雙軌制，而依刑
    事訴訟法第253條之1第1項及第253條之2規定為緩起訴處分
    時，應審酌刑法第57條所列事項及公共利益之維護，並認以
    緩起訴處分為適當者，始得為之，憑此可知檢察官當以向法
    院聲請觀察勒戒為原則，於例外符合上開緩起訴處分之要件
    時，始得另為附命完成戒癮治療之緩起訴處分，且此一裁量
    權乃檢察官偵查中之職權，除有違背法令、事實認定錯誤或
    裁量具有重大明顯瑕疵之情事外，要非法院得逕予實質審查
    。
四、經查：
（一）抗告人有上開施用第二級毒品甲基安非他命、MDMA之行為
      ，抗告人於警詢中否認施用毒品，迄於偵查中始坦認施用
      第二級毒品，且經抗告人同意採尿送驗結果，確呈甲基安
      非他命、MDMA陽性反應，有勘查採證同意書、新北市政府
      警察局受採集尿液檢體人姓名及檢體編號對照表及臺灣檢
      驗科技股份有限公司出具濫用藥物檢驗報告等附卷可按（
      見偵查卷第8至10頁），是抗告人上開施用甲基安非他命
      、MDMA之犯行，足堪認定。再抗告人前未曾因施用毒品案
      件經執行觀察、勒戒或強制戒治程序等情，亦有本院抗告
      人前案紀錄表在卷可按。是原審據此准許檢察官之聲請而
      裁定諭知抗告人因施用第二級毒品，應送勒戒處所觀察、
      勒戒，經核並無不合。 
（二）本件抗告意旨雖以原裁定以抗告人確有施用毒品為由，逕
      准許令入觀察、勒戒，而未以其他戒癮治療附條件緩起訴
      之方式為之，有裁量逾越、裁量怠惰、不合義務性裁量、
      恣意消極不行使裁量權等而有違反平等原則云云；惟按「
      犯第10條之罪者，檢察官應聲請法院裁定，或少年法院（
      地方法院少年法庭）應先裁定，令被告或少年入勒戒處所
      觀察、勒戒，其期間不得逾2月。」、「本法第20條第1項
      及第23條第2項之程序，於檢察官先依刑事訴訟法第253條
      之1第1項、第253條之2之規定，為附命完成戒癮治療之緩
      起訴處分時，或於少年法院（地方法院少年法庭）認以依
      少年事件處理法程序處理為適當時，不適用之。」，毒品
      危害防制條例第20條第1項、第24條第1項分別定有明文；
      是毒品危害防制條例所規定之觀察、勒戒處分，其立法意
      旨在幫助施用毒品者戒除毒癮，該處分之性質非為懲戒行
      為人，而係為消滅行為人再次施用毒品之危險性，目的在
      戒除行為人施用毒品之身癮及心癮措施；觀察、勒戒係導
      入一療程觀念，針對行為人將來之危險所為預防、矯治措
      施之保安處分，以達教化與治療之目的，可謂刑罰之補充
      制度，從而毒品危害防制條例本身所規定之觀察、勒戒及
      強制戒治等保安處分，雖兼具自由刑之性質，卻有刑罰不
      可替代之教化治療作用，且觀察、勒戒既屬用以矯治、預
      防行為人反社會性格，而具社會保安功能之保安處分，當
      無因行為人之個人或家庭因素而免予執行之理。是毒品危
      害防制條例規定之觀察、勒戒處分係屬強行規定，倘有施
      用毒品之行為，除檢察官審酌個案情形，依同條例第24條
      第1項為附命完成戒癮治療之緩起訴處分，可排除適用外
      ，凡經檢察官聲請，法院僅得依法裁定令入勒戒處所觀察
      、勒戒，以查其是否仍有施用毒品傾向，並據以斷定幫助
      被告徹底戒毒之方法，法院尚無自由斟酌以其他方式替代
      之權。而本件檢察官經斟酌抗告人之個案情形，認以向法
      院聲請觀察、勒戒始能達成戒癮治療之目的，而不為抗告
      人緩起訴處分及到指定醫院為替代療法之諭知，乃屬檢察
      官適法職權之行使。質言之，對於「初犯」施用毒品者之
      戒癮治療方式，係採「緩起訴之戒癮治療」與「觀察、勒
      戒」並行之雙執模式，至應採取行附命完成戒癮治療之緩
      起訴處分，或向法院聲請裁定觀察、勒戒之處遇措施，要
      屬檢察官之職權，非法院所得干涉；本件檢察事務官詢問
      抗告人有無其他意見，抗告人稱其想聲請戒癮治療等語，
      業經記明筆錄，有詢問筆錄在卷可按（見偵查卷第22頁反
      面），並於109年8月11日及同年10月19日經調閱抗告人之
      刑案資料查註表，抗告人除犯本案外，尚另涉犯其他刑事
      案件偵查中（臺灣新北地方檢察署109年度偵字第15924號
      ），有全國刑案資料查註表在卷可憑（見偵查卷第24、27
      至28頁），可見本案檢察官聲請觀察勒戒前，確有審酌抗
      告人以何種方式進行戒癮治療處分，確實有助於抗告人戒
      除毒癮，是抗告人所稱檢察官裁量怠惰、逾越、恣意消極
      不行使裁量權而違反平等原則云云，顯與事證不符，並不
      足採。
五、綜上所述，原審因認檢察官之聲請為正當，而依毒品危害防
    制條例第20條第1項之規定，裁定抗告人施用第二級毒品，
    令入勒戒處所觀察、勒戒，其期間不得逾2月。經核並無不
    合，抗告意旨所稱檢察官怠於裁量違反平等原則，為保障抗
    告人之健康權、兼顧社會安全及正當法律程序，指摘檢察官
    聲請不當、原裁定不當云云，顯有誤解觀察勒戒之立法目的
    ，是本件抗告為無理由，應予駁回。
據上論結，應依刑事訴訟法第412 條，裁定如主文。 　 
中　　華　　民　　國　　110 　年　　2 　　月　　17　　日
                  刑事第十四庭  審判長法　官  黃斯偉
                                      法  官  許泰誠
                                      法  官  程克琳
以上正本證明與原本無異。
不得再抗告。 
                                      書記官  劉靜慧 
中　　華　　民　　國　　110 　年　　2 　　月　　18　　日